【裁判字號】    97,易,1514
【裁判日期】    990622
【裁判案由】    詐欺
【裁判全文】
臺灣臺南地方法院刑事判決              97年度易字第1514號
公  訴  人  臺灣臺南地方法院檢察署檢察官
被      告  賴國鴻
            謝依諦
            王翔舞
上三人共同
選任辯護人  徐美玉律師
            黃溫信律師
            黃紹文律師
上列被告因詐欺案件，經檢察官提起公訴（96年度偵字第14138號）
，本院判決如下：
    主  文
賴國鴻、謝依諦、王翔舞均無罪。
    理  由
一、本件公訴意旨略以：賴國鴻係精準航太股份有限公司（下稱
    精準公司）總經理，謝依諦係該公司業務經理、王翔舞為專
    員。緣民國（下同）92年4月，前空軍後勤司令部（現已裁
    撤）以案號EB92205P068發包採購T-34型機空調濾網等112項
    零件，該採購案預算為新臺幣（下同）40,569,548元，底價
    為36,886,300元，同年4月29日公開招標，該案共分2組決標
    （第1組：第1項至第95項、第2組：第96項至第112項），因
    案內採購標的為T-34型機所需器材，屬原有採購之後續零附
    件供應，須向供應商（第1組：美國雷神公司、第2組：加拿
    大P&W公司）採購〔本院按加拿大普惠公司（Pratt&Whitney
    Canada，簡稱PWC公司），本件起訴書時而記載P&W公司，時
    而記載PWC公司〕，故採限制性招標，嗣均由精準公司得標
    ，得標金額總計32,519,481元。依本案92年度空軍國內財物
    勞務採購計畫清單第2頁五（二）產品檢驗證明：賣方須於
    交貨時出具下列證明文件：第1組：T34型飛機製造廠家雷神
    （RAYTHEON）公司之檢驗合格證明及FAA8130-3表（或JAA）
    適航證明；第2組：加拿大交通部核發之合格貨物放行證明
    （TRANSPORTCANAD AAUTHORIZED RELEASED CERTIFICATE）
    TC24-0078品保文件。（三）P&W公司及雷神公司之檢驗報告
    內容須含：工單管制號碼、合格品管人員簽署、物料等級、
    出廠日期（須為2002年1月1日以後出廠之新品）。空軍後勤
    司令部明文要求賣方提供西元2002年1月1日以後出廠之新品
    及相關適航證明文件，以維護飛行安全、保障零件品質。詎
    賴國鴻與謝依諦、王翔舞為降低採購成本，未直接向原廠
    P&W公司進貨，而透過其美國母公司Aero Precision Indust
    ries公司（下稱API公司）向美國維修及零件買賣供應商Dal
    las Airmotive公司（下稱Dallas公司）採購，其中第102項
    AK825器材包（該器材包係由149項零附件所組成，專供發動
    機維修、更換零件之用）計10組，總價9,658,220萬元。因
    AK825器材包之編號為P&W遠東地區代理商所設定之編號，精
    準公司所委託採購之Dallas公司無法提供其TC24-7800（本
    院按此係TC24-0078之誤載）品保文件，經與空軍後勤司令
    部協商，同意以提供每一個器材包149項零附件各別之TC2
    4-0078品保文件代替。但因Dallas公司提供之貨品並非全部
    購自PWC公司生產之2002年以後新品，故於92年7月17日交貨
    進口時，有部分零附件未檢附合格貨物放行證明TC24-00 78
    表，或TC24-0078表之出廠日期非西元2002年1月1日以後，
    而與契約要求不符。賴國鴻、謝依諦及王翔舞明知此情，竟
    意圖為精準公司不法所有，不顧招標規範上要求西元2002年
    1月1日以後之原廠新品之品質要求，利用部分小零附件於品
    保文件上無記載零件序號（TC24-0078表格第11欄）而無法
    查證之漏洞，將不合契約要求之TC24-0078品保文件至少566
    件（如附表，原件有10箱，向空軍後勤司令部調取時只有9
    箱，因一箱已於驗收交付收支組，此箱文件未能調到扣案）
    ，連同其所附之來源不明、出廠日期不詳之AK-825器材包內
    零附件，於92年8月6日及8月12日分兩批交付空軍後勤司令
    部，以舊品冒充新品，使空軍後勤司令部驗收人員陷於錯誤
    而於92年8月20日、9月17日及10月7日驗收後通過，並支付
    全數AK-825器材包之9,658,220萬元貨款。嗣於94年7月27日
    ，本署搜索精準公司，扣得該公司交付空軍後勤司令部之TC
    24-0078表影本1箱，發現其中有多項文件之出廠日期晚於該
    零件進口報關日，再向空軍後勤司令部調取精準公司交付之
    TC24-0078號表格及相關驗收與進口報單等文件比對而查獲
    上情。因認被告賴國鴻、王翔舞及謝依諦均涉犯刑法第339
    條第1項之詐欺取財罪云云。
二、按犯罪事實應依證據認定之，無證據不得認定犯罪事實；不
    能證明被告犯罪者，應諭知無罪之判決，刑事訴訟法第154
    條第2項、第301條第1項分別定有明文。又認定被告有罪之
    事實，應憑證據，如未能發現相當之證據，或證據不足以證
    明，自不能以推測或擬制之方法，以為裁判之基礎；且認定
    事實所憑之證據，其為訴訟上之證明，須達於通常一般人均
    不致有懷疑，而得確信其為事實之程度者，始得據為有罪之
    認定，倘其證明尚未達到此一程度而有合理之懷疑存在時，
    尚難為有罪之認定基礎；苟積極證據不足以為不利於被告事
    實之認定，即應為有利於被告之認定，更不必有何有利之證
    據，最高法院33年上字第816號、40年台上字第86號、76年
    台上字第4986號分別著有判例意旨可資參酌。
三、訊據被告賴國鴻、謝依諦、王翔舞，均堅決否認有為上開起
    訴之詐欺犯行。經查：
(1)、本件起訴書謂採購器材其中第102項AK825器材包計10組，總
    價9,658,220萬元，並謂經於92年8月20日、9月17日及10月7
    日驗收後通過，軍方已支付全數AK-825器材包之9,658,220
    萬元云云。查上開AK-825器材包，數量10組，每組單價（新
    臺幣）96萬5822元，10組計965萬8220元，有檢方96年度偵
    字第14138號（精準卷）第17頁之EB92205P068品項清單附卷
    可稽，檢察官認係9,658,220萬元，顯有誤會。
(2)、又檢察官以同一標案其他零件部分TC24-0078表格影本有被
    修改日期，雖然未使用，而認被告等有以不實文件詐騙貨款
    之企圖云云。惟查被告賴國鴻、謝依諦、王翔舞均否認有詐
    欺之意圖，且上開TC24-0078表格影本既屬其他零件部分之
    表格影本，與本案之AK-825器材包完全無關，而檢察官偵查
    結果，並未就該部分對被告賴國鴻、謝依諦、王翔舞起訴，
    何得以自己之臆測而以之認為被告等有對AK-825器材包部分
    為詐欺之犯行，自不足資以證明被告等犯詐欺罪。
(3)、再者，檢察官舉證人曾啟明94年11月3日偵查中之證述，欲
    證明被告等犯詐欺罪。查檢察官於94年11月3日偵查中，係
    問證人曾啟明，為何第2、3、5、6、9箱中AK-825第85項之
    24-0078表之出廠日期為2003.08.07，晚於92年8月6日交貨
    日期，曾啟明證稱其只抽第五箱文件檢視，過去軍方對於大
    批貨品常會採取抽樣檢查方式，其當時只有核對文件是否為
    2002年之後，沒有特別注意交貨日期等語（見檢方95年度他
    字第99 6號卷三第198頁至第201頁）。是證人曾啟明並不知
    該24-0078表所載之日期是否晚於92年8月6日交貨日期，而
    且縱使晚於92年8月6日交貨日期，亦不能單純以此即推論被
    告等有為犯詐欺之犯行（理由詳見下列(4)、(5)、(6)、(7)）。
(4)、查Dallas Airmotive公司成立於西元1932年，為全球專業引
    擎檢測維修及全面檢修之領導廠商之一，該公司與世界著名
    引擎製造商例如加拿大普惠公司（Pratt&Whitney Canada，
    簡稱PWC公司），合作已超過50年之歷史，長期擔任原廠之
    代工廠商（即Original Euipment Manufactures，簡稱OEM
    ），負責特定型號渦輪引擎之維修及檢修，並於1950年代時
    ，正式取得PWC公司之授權。Dallas Airmotive公司亦提供
    引擎零組件經銷服務，為PWC公司合作最長久之授權經銷商
    之一（詳見Airmotive Group集團之網站www.dallasairmoti
    ve.com）。又有關T-34空調濾網採購案，在多項材料品名中
    〔依檢方96年度偵字第14138號（精準卷）第17頁之品項清
    單即已編號至105項，而AK825器材包是其中之第102項〕，
    空軍會驗結果報告單僅針對AK825器材包暫不驗收，經查當
    時係因空軍驗收人員認被告應提供原廠即PWC公司之正式廠
    文件，惟因AK825器材包係屬空軍依其需要而組編之材料品
    名，並非屬於原廠製造規範之零件名稱，原廠並無該項產品
    正式編號，原廠無法專為AK825器材包出具單一證明文件。
    精準公司因此於92年8月5日函文空軍後勤司令部，建議就
    AK825器材包之交貨驗收改以該部提供之品項清單作為會驗
    之依據，精準公司將提供所有清單之文件供會驗查核，有精
    準公司92年8月5日92精準字第920805-1號函影本附卷可稽（
    見本院卷第65頁），嗣經雙方多次溝通協調後，空軍後勤司
    令部始同意上開驗收之建議。
(5)、查Dallas Airmotive公司為原廠所製造零件之指定經銷商，
    且Dallas Airmotive公司供應精準公司之所有零件均為全新
    出廠，符合其規格及附有美國聯邦政府航空監督管理委員會
    所指定適航性能力之代表所簽署之8130-3出口報表。另查
    Dallas Airmotive公司供應精準公司之部分裝備項目（例如
    AS0000-000 0ea及MS0000-000 0ea）為一般通用零件，而非
    PWC公司管制生產項目。前述一般通用零件均經品質檢驗核
    可，於業界供貨實務上，並無須檢附PWC公司原廠證明書，
    且前述零件均為低價產品之一般通用零件，例如AS0000-000
    之單位單價為0.54美元；MS0000-000之單位單價為6.51美元
    ，並無專屬之PWC公司原廠證明書，由於Dallas Airmotive
    公司係嗣後向PWC公司索取原廠證明書，並將之交付精準公
    司，以滿足空軍之須求，故部分原廠文件日期因而晚於進口
    日期，此有Dallas Airmotive公司出具經認證之函文影本可
    稽（見本院卷第67頁）。依據被告賴國鴻於檢察官偵查中提
    出之T34型空調濾網採購合約案號EB92205P068，美商API公
    司向Dallas Airmotive公司採購相關零件之採購單資料2份
    （定單編號5248及5260），可知美商API公司向Dallas Airm
    otive公司下單採購之品項確與空軍前揭採購案之內容相符
    ，有上開採購單影本2份附卷可稽（見本院卷第69頁至第80
    頁）。參以前揭所述之Dallas Airmotive公司出具經認證之
    函文，足證精準公司交付給空軍之相關零件確係符合原廠指
    定且係全新出廠之零件。
(6)、本案由於PWC公司本身並不生產部分低價之通用零件產品（
    例如washer、packing、gasket等，見本院卷第101頁至第
    136頁所附AK825器材包之零件照片計76張），而係向其他生
    產廠商購買，例如AS0000-000之單位單價僅為0.54美元，PW
    C公司並不生產，該零件係PWC公司向Society of Automotive
    Engineers公司購買（見本院卷第81頁定單影本），再供應
    Dallas Airmotive公司，故可知TC24-0078表第18欄所載之
    日期，非指PWC公司生產該零件之日期，應係出具該證明書
    之日期，檢察官認係生產該零件之日期，尚有誤會。又查
    AK825器材包係空軍之就其所需之零件而賦與之編號，非屬
    原廠製造規範之零件名稱，原廠並無此項產品正式編號，故
    原廠無法專為AK825器材包出具單一證明文件。由於本案相
    關零件係向Dallas Airmotive公司採購之新品，故精準公司
    即要求Dallas Airmotive公司協助向PWC公司取得證明文件
    ，並於取得PWC公司原廠證明書後即直接轉交給空軍完成驗
    收事宜。又被告等人於交付合約物品給空軍前，亦有先行核
    對，於發現實物件號與合約件號不同及第一、二、三、五、
    六、八、九、十箱各有部分欠缺等問題時，即以電子郵件向
    出貨單位反應，要求出貨單位補齊所缺部分，此有被告謝依
    諦92年7月23日所發之電子郵件附卷可稽（見檢方95年度他
    字第996號卷三第242頁），足徵被告等人並無施用詐術之故
    意及犯行。
(7)、按精準公司得標金額總計為3251萬9481元，本件起訴書附表
    所示之零件價格，依檢方95年度他字第996號卷三第224頁至
    227頁所列品項，其價格為美金8471.48元，依1：33之匯率
    兌換，為新臺幣27萬9561.48元（見本院卷第190頁至第209
    頁），僅占得標金額比率之百分之1，是就整體合約之得標
    金額及物件價值而言，誠難想像被告等人有何動機及理由須
    大費周章而為此微少之金額去故意詐騙軍方。
四、綜上所述，尚難認被告賴國鴻、謝依諦、王翔舞有為檢察官
    起訴之詐欺犯行，本件採購合約縱有糾葛，究其實亦僅是單
    純之民事契約是否依約履行之問題，自不得以此而認被告等
    人犯有刑法第339條第1項之詐欺取財罪。本案未能證明被告
    等犯罪，爰依刑事訴訟法第301條第1項，為無罪之諭知。
據上論斷，應依刑事訴訟法第301條第1項，判決如主文。
本案經檢察官羅瑞昌到庭執行職務
中    華    民    國    99    年    6     月    22    日
            刑事第一庭    審判長法  官  夏金郎
                                法  官  鄭銘仁
                                法  官  林勝利
以上正本證明與原本無異。
如不服本判決應於收受本判後10日內向本院提出上訴書狀，並應
敘述具體理由。如未敘述上訴理由者，應於上訴期間屆滿後20日
內向本院補提理由書狀（均須按他造當事人之人數附繕本）「切
勿逕送上級法院」。
                                書記官  曾國華
中    華    民    國    99    年    6    月    25    日

司法院資訊處製作；財團法人民間司法改革基金會備份。
